臺灣高等法院刑事判決　　　　　　　 100年度上訴字第2124號
上　訴　人　臺灣新竹地方法院檢察署檢察官
上　訴　人
即　被　告　羅銀宏
被　　　告　洪誌偉
　　　　　　魏莉惠
上二人共同
指定辯護人　本院公設辯護人　李廣澤
上列上訴人因被告強盜等案件，不服臺灣新竹地方法院99年度訴
字第37號、38號，中華民國100年5月20日第一審判決（起訴案號
：臺灣新竹地方法院檢察署98年度偵字第1032號、1033號；及追
加起訴：99年度偵緝字第291號），提起上訴，本院判決如下：
    主  文
原判決關於洪誌瑋、魏莉惠妨害自由部分均撤銷。
洪誌瑋共同犯剝奪他人行動自由罪，累犯，處有期徒刑捌月。
魏莉惠共同犯剝奪他人行動自由罪，累犯，處有期徒刑陸月，如
易科罰金，以新臺幣壹仟元折算壹日。
洪誌瑋、魏莉惠被訴強盜部分均無罪。
其他上訴駁回。
    事  實
一、緣洪誌瑋前與陳麗絲間有債務糾紛，鍾志明於民國97年9 、
    10 月 間為處理陳麗絲與洪誌瑋間之債務糾紛，至洪誌瑋位
    在新竹縣新豐鄉紅毛11之3 號住處取走部分財物並掌摑魏莉
    惠，洪誌瑋因而心生不滿，竟於97年10月27日晚間10時、11
    時許，與真實姓名不詳之成年男子5人，共同基於妨害自由
    之犯意聯絡，先在新竹縣竹北市義民中學前，強押鍾志明搭
    乘車牌號碼不詳之自用小客車至位於新竹縣新豐鄉之「池府
    王爺廟」後方並加以毆打，洪誌瑋旋以電話聯絡魏莉惠到場
    ，魏莉惠到場後亦基於剝奪人行動自由之犯意聯絡，與洪誌
    瑋等人共同毆打鍾志明成傷（傷害部分業據鍾志明於原審審
    理時撤回告訴），至此已以前揭非法方式剝奪鍾志明行動自
    由約3小時。翌日（同年月28日）2時、3時許，洪誌瑋及前
    揭真實姓名不詳之成年男子5人並承前妨害自由之犯意，與
    嗣後經通知抵達「池府王爺廟」之鄭文貴（業經原審判處有
    期徒刑七月確定）等人共同基於妨害自由之犯意聯絡，以前
    揭車牌號碼不詳之自小客車將鍾志明強押至洪誌瑋上開住處
    後，期間鍾志明先依鄭文貴要求繪製陳麗絲住處地圖，因鍾
    志明未具體指明相關位置，鄭文貴遂另基於傷害之犯意徒手
    毆打鍾志明（傷害部分亦據鍾志明於原審審理時撤回告訴）
    ；嗣洪誌瑋於97年10月28日凌晨4時許，先將鍾志明移至綽
    號「阿奇」(音譯）之成年男子住處看管，再於97年10月28
    日上午8時許將鍾志明載回洪誌瑋上開住處2樓，交由鄭文貴
    看管，嗣鄭文貴因故欲先行離開，復以電話通知羅銀宏到場
    看管鍾志明，羅銀宏遂基於與洪誌瑋、鄭文貴共同妨害自由
    之犯意聯絡，前往洪誌瑋上開住處並看管鍾志明，因洪誌瑋
    向羅銀宏提及鍾志明曾取走財物及毆打魏莉惠等情，羅銀宏
    遂要求鍾志明賠償，鍾志明表示須打電話籌錢，因洪誌瑋懷
    疑鍾志明在通話過程中以暗語求救，旋將鍾志明之行動電話
    奪走並切斷其通話阻止其求救，羅銀宏並持電鑽抵住鍾志明
    大腿，佯欲以電鑽鑽入鍾志明大腿致鍾志明心生畏懼，嗣洪
    誌瑋向鍾志明恫嚇稱要將鍾志明載去埋掉、不能報警否則會
    死的很難看等語後，始於當日晚上7、8時許於與真實姓名不
    詳綽號「小伍」之成年男子，駕駛車牌號碼不詳之自用小客
    車將鍾志明載至陳麗絲位於新竹縣竹北市○○街325巷73號
    之住處任令鍾志明自行離去，鍾志明至此遭洪誌瑋、鄭文貴
    及羅銀宏等人以前揭非法之方法剝奪行動自由約20小時。嗣
    經鍾志明報警處理始悉上情。
二、案經鍾志明訴由新竹市警察局移送臺灣新竹地方法院檢察署
    檢察官偵查起訴。
    理  由
甲、程序部分
一、關於洪誌瑋、魏莉惠、羅銀宏之供述，被告羅銀宏於原審及
    被告魏莉惠、洪誌瑋之辯護人未主張係以不正方法取得或筆
    錄記載與實際所述不符合之情形而無證據能力，足認被告警
    詢、偵查中之供述，均屬出於自由意識之陳述，無何任意性
    之瑕疵可指，應具有證據能力。
二、次按被告以外之人於審判外之陳述，雖不符前四條之規定，
    而經當事人於審判程序同意作為證據，法院審酌該言詞陳述
    或書面陳述作成時之情況，認為適當者，亦得為證據；又當
    事人、代理人或辯護人於法院調查證據時，知有第159 條第
    1 項不得為證據之情形，而未於言詞辯論終結前聲明異議者
    ，視為有前項之同意，刑事訴訟法第159 條之5 第1 項、第
    2項分別定有明文。查本件被告等三人以外之供述證據及卷
    內以其記載為內容之文書證據，雖屬被告以外之人於審判外
    之言詞陳述，惟被告洪誌瑋、魏莉惠及其辯護人、被告羅銀
    宏於原審對於此部分之證據能力均表示無意見，渠等亦未於
    原審、本院言詞辯論終結前就相關證據無證據能力，聲明異
    議，依上開規定，即視為同意於審判程序作為證據，復經本
    院審酌陳述作成時之情況，認為適當，而認得作為本件之證
    據。
三、非供述證據部分，被告三人及被告魏莉惠、洪誌瑋之辯護人
    未於原審言詞辯論終結前表示無證據能力，復查其取得過程
    亦無何明顯瑕疵，而應可作為本件之證據。
乙、實體部分
壹、有罪部分
一、認定犯罪事實所憑之證據及認定之理由：
(一)被告洪誌瑋、羅銀宏部分：
    被告羅銀宏經合法傳喚未到庭，惟與被告洪誌瑋於原審審理
    時對於上開犯罪事實均坦承不諱(見原審訴字第37號卷第46
    頁，原審訴字第38號卷第40頁)，核與證人即被害人鍾志明
    於警詢、偵訊及原審審理時證述情節大致相符，復有為恭紀
    念醫院98年1月5日信診字第98000115診斷證明書1份在卷為
    憑（見98年度偵字第103 3號卷第30頁正面），足認被告洪
    誌瑋、羅銀宏之自白與事實相符，應堪採信。
(二)被告魏莉惠部分：
    訊據被告魏莉惠固坦承有於97年10月27日晚間接獲被告洪誌
    瑋之通知後，前往位於新竹縣新豐鄉之「池府王爺廟」後方
    並毆打被害人鍾志明，惟矢口否認有何共同妨害自由之犯行
    ，辯稱：我是因之前曾被鍾志明毆打，故當洪誌瑋告知我說
    鍾志明人在新竹縣新豐鄉「池府王爺廟」後方時，我想要打
    回來才過去，打完之後我就上車，並無妨害鍾志明之自由云
    云。惟查：
  1.被告魏莉惠確有於97年10月27日晚上，於接獲被告洪誌瑋通
    知被害人鍾志明人位在「池府王爺廟」後，即前往該處並一
    同毆打被害人鍾志明等情，業據被告魏莉惠自承在卷（見原
    審訴字第37號卷第70頁正面至第70頁背面），核與證人即被
    害人鍾志明於原審審理時證稱：在廟那邊被打時洪志瑋及魏
    莉惠都在場且都有打我，及證人即共同被告洪誌瑋於原審審
    理時證稱：魏莉惠當天之所以到「池府王爺廟」是因為我打
    電話通知他，因為他之前被鍾志明打、我要教訓鍾志明幫他
    出一口氣，並供稱：魏莉惠是我叫他到現場，因為我要打鍾
    志明給他看等情節大致相符（見原審訴字第37號卷第164 頁
    背面、第221頁），且被告魏莉惠確曾於被害人與證人陳麗
    絲前往被告洪誌瑋住處取走財物時，遭被害人毆打一情，亦
    經被害人鍾志明於原審審理時證述在卷（見原審訴字第37
    號卷第179頁反面），此部分之事實均堪予認定。
  2.被告魏莉惠固以前詞置辯，然查：
  (1)按意思之聯絡並不限於事前有所謀議，即僅於行為當時有共
    同犯意之聯絡者，亦屬之，且其表示之方法，亦不以明示通
    謀為必要，即相互間有默示之合致，亦無不可；共同正犯間
    ，非僅就其自己實施之行為負其責任，並在犯意聯絡之範圍
    內，對於他共同正犯所實施之行為，亦應共同負責；共同實
    施犯罪行為之人，在合同意思範圍以內，各自分擔犯罪行為
    之一部，相互利用他人之行為，以達其犯罪之目的者，即應
    對於全部所發生之結果，共同負責；即共同正犯，只須具有
    犯意聯絡及行為分擔，而不問犯罪動機起於何人，亦不問每
    一階段犯行，均應論以共同正犯，此有最高法院32年上字第
    1905號、73年台上字第2364號判例及最高法院90年度台上字
    第5353號、第3205號刑事判決、93年度台上字第1033號刑事
    判決要旨足資參照。查證人即被害人鍾志明於97年10月27日
    晚間10時許，已為被告洪誌瑋夥同真實姓名不詳成年男子5
    人在新竹縣竹北市義民中學前強押至位於新竹縣新豐鄉之「
    池府王爺廟」後方而遭剝奪行動自由一節，業經本院認定如
    前，而被告洪誌瑋其後致電被告魏莉惠時，亦已於電話中明
    確告知被害人鍾志明正在該處且渠等欲教訓被害人等情，已
    如前述，則被告魏莉惠既明知被害人之行動自由已遭被告洪
    誌瑋及前揭真實姓名不詳之成年男子5人等人剝奪，仍前往
    該處並參與毆打被害人，參酌上開說明，堪認被告魏莉惠與
    被告洪誌瑋及前揭真實姓名不詳之成年男子5人間已具有默
    示之意思合致，且均實際為毆打證人即被害人行為，應認被
    告魏莉惠就被害人於「池府王爺廟」時之行動自由遭剝奪部
    分此部分具有犯意聯絡及行為分擔，自應同負其責。
  (2)再依一般常情而言，被告魏莉惠既明知被害人與渠等前有仇
    隙，且當時被告洪誌瑋亦已表明要教訓被害人，於此情況下
    被害人又豈可能係自願處於該處任人處置，甚至在場等待前
    曾遭其毆打之被告魏莉惠到場？參以被告魏莉惠到場時，在
    場之人均係被告洪誌瑋及其等之友人，被害人鍾志明僅隻身
    一人，益徵被害人應係因對方人多勢眾而無法反抗逃離現場
    ，被告魏莉惠於接獲通知至抵達現場時，應明確知悉當時被
    害人已處於行動自由遭剝奪之情狀，其竟未要求被告洪志瑋
    等人令被害人離去，或於見此情狀時立即自行離開，反與在
    場之人一同毆打被害人，自難於事後一概諉稱不知。
  (3)至證人即被告洪誌瑋雖於原審審理時證稱：魏莉惠對於我於
    97年10月27日晚上去義民國中找鍾志明一事不知情，在「池
    府王爺廟」那邊我不清楚魏莉惠有無打鍾志明等語（見原審
    訴字第37號卷第222頁），並供稱：魏莉惠並未參與妨害自
    由部分（見原審訴字第37號卷第245頁），然被告魏莉惠在
    「池府王爺廟」現場確實有毆打被害人鍾志明，且其與被告
    洪誌瑋等人於該處共同剝奪被害人行動自由等情，均已如前
    述，則被告洪誌瑋應係基於與被告魏莉惠男女朋友之關係，
    為脫免被告魏莉惠之刑事責任所為迥護被告魏莉惠之詞，尚
    難作為有利於被告魏莉惠認定之依據。
(三)綜上所述，被告魏莉惠於97年10月27日晚上明知被害人於「
    池府王爺廟」時之行動自由已遭被告洪誌瑋等人剝奪，竟仍
    前往該處並參與毆打被害人以此方式不令被害人離去使被害
    人此時行動自由已遭剝奪約3小時，及被告洪誌瑋、羅銀宏
    以上開非法方式剝奪被害人鍾志明行動自由共達20小時等妨
    害自由犯行，均洵堪認定，此部分事證明確，應予依法論科
    。
二、論罪
(一)按刑法第302條第1項、第304條第1項及第305條之罪，均係
    以人之自由為其保護之法益。而刑法第302條第1項之罪所稱
    之非法方法，已包括強暴、脅迫或恐嚇等一切不法手段在內
    。因之，如私行拘禁或以非法方法剝奪他人行動自由行為繼
    續中，再對被害人施加恐嚇，或以恐嚇之手段迫使被害人行
    無義務之事；則其恐嚇及使人行無義務之行為，仍屬於私行
    拘禁或以非法方法剝奪行動自由之部分行為，應僅論以刑法
    第302條第1項之罪，無另成立同法第304條或第305條之罪之
    餘地（最高法院29年上字第2359號判例意旨、89年台上字第
    780號判決意旨參照）。
(二)核被告魏莉惠、羅銀宏及洪誌瑋所為，均係犯刑法第302 條
    第1項之以非法方法剝奪人之行動自由罪。被告魏莉惠、洪
    誌瑋與真實姓名不詳成年男子5人及被告洪誌瑋、羅銀宏、
    同案被告鄭文貴與真實姓名不詳成年男子5人間，就上開非
    法方法剝奪告訴人行動自由之犯行，有犯意聯絡及行為分擔
    ，應論以共同正犯。被告羅銀宏於97年10月28日上午10 時
    許受被告鄭文貴之邀到達被告洪誌瑋上開住處，看管並剝奪
    被害人鍾志明之行動自由，期間被告羅銀宏復持電鑽抵住被
    害人之大腿，佯欲以電鑽鑽入被害人大腿，及被告洪誌瑋向
    被害人恫稱要將其載去埋掉、不得報警否則會死得很難看等
    語，致其心生畏懼，被告羅銀宏、洪誌瑋所為上開恐嚇犯行
    ，既係於被害人遭剝奪行動自由期間為之，揆諸前揭裁判之
    意旨，均不另論刑法第305條之恐嚇罪。
(三)累犯：
  1.被告魏莉惠於95年3 月間，因違反毒品危害防制條例案件
    ，經臺灣新竹地方法院於95年3月28日，以94年度訴字第778
    號判決，分別判處有期徒刑8月、6月，應執行有期徒刑1年
    確定；又於95年10月間，因違反毒品危害防制條例案件，
    經臺灣新竹地方法院於95年11月24日，以95年度訴字第482
    號判決，分別判處有期徒刑8月、4月，應執行有期徒刑10月
    確定；又於96年7月間，因違反毒品危害防制條例案件，
    經臺灣桃園地方院於96年9月10日，以96年度審訴字第254號
    判決，分別判處有期徒刑6月、2月，減為有期徒刑3月、1月
    ，應執行有期徒刑3月又15日確定；因中華民國九十六年
    罪犯減刑條例實施，上開案件經臺灣新竹地方法院於96
    年7月27日，以96年度聲減字第598號裁定減刑及定其應執行
    有期徒刑11月確定；上揭案件接續執行，於95年8月16 日入
    監執行，甫於97年2月7日縮刑期滿執行完畢。
  2.被告羅銀宏於93年8 月間，因違反毒品危害防制條例案件
    ，經臺灣新竹地方法院於93年9月6日，以93年度竹北簡字第
    167號判決，判處有期徒刑6月確定，於94年6月17日徒刑執
    行完畢；又於94年4月間，因違反毒品危害防制條例案件
    ，經臺灣新竹地方法院以94年度訴字第205號判決，分別判
    處有期徒刑7月、4月、3月，應執行有期徒刑1年，上訴後，
    經本院於94年11月28日，以94年度上訴字第1973號判處駁回
    上訴確定；又於95年4月間，因違反毒品危害防制條例案
    件，經臺灣新竹地方法院於95年5月8日，以95年度竹簡字第
    418號判決，判處有期徒刑6月確定；又於95年8月間，因
    違反毒品危害防制條例案件，經臺灣新竹地方法院於95年8
    月31日，以95年度訴字第518號判決，判處有期徒刑10月確
    定；上開案件，經本院以95年度聲字第221號裁定定
    應執有期徒刑1年5月確定；上開案件，因中華民國九
    十六年罪犯減刑條例實施，經臺灣新竹地方法院於96年8 月
    7日，以96年度聲減字第536號裁定減刑及定其應執行有期徒
    刑7月確定；上案件接續執行，於95年5月28日入監執行
    ，甫於96年10月23日縮刑期滿執行完畢。
  3.被告洪誌瑋於90年5月間，因公共危險案件，經臺灣新竹
    地方法院以89年度交訴字第121號判決，分別判處有期徒刑7
    月、1年，應執行有期徒刑1年6月，上訴後，經本院於90年
    11月8日，以90年度交上訴字第119號判處駁回上訴確定；
    又於90年7月間，因違反毒品危害防制條例案件，經臺灣新
    竹地方法院於90年8月13日，以90年度竹北簡字第162 號判
    決，判處有期徒刑6月確定；又於91年11月間，因竊盜案
    件，經臺灣新竹地方法院於91年12月30日，以89年度易字第
    995號判決，判處有期徒刑3年6月確定；上開案件，經
    本院於91年6月6日以91年度聲字第470號裁定定應執有期徒
    刑1年7確定；復因中華民國九十六年罪犯減刑條例實施，上
    開案件經本院於96年7月16日，以96年度聲減字第405
    號裁定減刑及定其應執行有期徒刑3年9月確定；於96年11月
    14日縮短刑期假釋出監，並於97年2月26日假釋期滿未經撤
    銷視為執行完畢。
  4.被告魏莉惠、羅銀宏、洪誌瑋有如上述前案紀錄，有本院被
    告前案紀錄表1份附卷可稽，渠等於有期徒刑執行完畢5年內
    故意再犯本件有期徒刑以上之罪，均為累犯，應依刑法第47
    條第1項之規定，加重其刑。
三、原審認被告洪誌瑋、魏莉惠罪證明確，予以論罪科刑，固非
    無見。惟查：關於被告洪誌瑋、魏莉惠涉犯結夥三人強盜罪
    嫌部分，依檢察官起訴書、補充理由書所載，應認被告洪誌
    瑋、魏莉惠就該部分係另行起意，而原審依審理結果既認被
    告洪誌瑋、魏莉惠並無該部分犯行，則本應另為無罪之諭知
    ，惟原審僅附帶說明此為刑事訴訟法第300條變更起訴法條
    之問題，有已受請求之事項未予判決之違誤，與法未合。檢
    察官上訴認被告洪誌瑋、魏莉惠成立加重強盜罪，被告魏莉
    惠剝奪他人行動自由長達20小時部分，雖無理由（詳後述）
    ，然原判決既有上開可議之處，自應由本院將該部分撤銷。
    爰審酌被告洪誌瑋前有公共危險、竊盜、違反毒品危害防制
    條例、傷害及毀損前科，被告魏莉惠有違反毒品危害防治條
    例之前案紀錄，足徵渠等素行非佳。又被告魏莉惠參與剝奪
    被害人行動自由之期間為3小時，被告洪誌瑋等人剝奪被害
    人行動自由之期間達20小時。惟念及渠等犯行之動機，實係
    因被害人前於97年9、10月間強行進入被告洪誌瑋住處強取
    財物並毆打被告魏莉惠，復參以被害人於原審審理時已證稱
    當時取走之物品僅有小包包係屬證人陳麗絲所有，其餘所取
    走之珠寶、鑽戒、手錶、項鍊等物並非陳麗絲所有，堪認被
    害人前確實有未經被告洪誌瑋同意逕行取走被告洪誌瑋所有
    之財物，則被害人前對被告洪誌瑋、魏莉惠所為已有可議之
    處，甚有涉嫌構成犯罪之可能，兼衡被告洪誌瑋犯罪後坦承
    犯行，犯後態度尚佳，被告魏莉惠否認犯行及渠等前揭妨害
    自由之手段、情節等一切情狀，分別量處如主文第二項、第
    三項所示之刑，並就被告魏莉惠部分諭知易科罰金之折算標
    準，以示懲儆。
四、原審認被告羅銀宏罪證明確，適用刑法第28條、第302條第1
    項、第47條第1項，刑法施行法第1條之1第1項前段、第2項
    ，並審酌被告羅銀宏有違反毒品危害防制條例、違反槍砲彈
    藥刀械管制條例、竊盜等刑事前案紀錄，素行非佳，被告羅
    銀宏等人剝奪被害人行動自由之期間達20小時。惟念及渠等
    犯行之動機，實係因被害人前於97年9、10月間強行進入被
    告洪誌瑋住處強取財物並毆打被告魏莉惠，被害人雖稱當時
    並未強行進入，然被告魏莉惠已指稱被害人當時係強行爬窗
    進入，參以證人洪誌皇即被告洪誌瑋之哥哥亦於偵查中證稱
    其太太並未讓被害人進入，後來發現廚房窗戶、紗窗被拆掉
    他們應該是從那裡進來的等語（見偵字第1033號卷第94 至
    96頁），顯見當時被害人進入之方式已有可議，且被害人當
    時並強取被告洪誌瑋所有之電視，其雖又稱有經證人洪誌皇
    同意，然此已經證人洪誌皇否認在卷，參以被害人於原審審
    理時已證稱當時取走之物品僅有小包包係屬證人陳麗絲所有
    ，其餘所取走之珠寶、鑽戒、手錶、項鍊等物並非陳麗絲所
    有，堪認被害人前確實有未經被告洪誌瑋同意逕行取走被告
    洪誌瑋所有之財物，則被害人前對被告洪誌瑋、魏莉惠所為
    已有可議之處，甚有涉嫌構成犯罪之可能，兼衡被告羅銀宏
    犯罪後坦承犯行，犯後態度尚佳，及渠前揭妨害自由之手段
    、情節等一切情狀，量處有期徒刑七月，核其認事用法並無
    違誤，量刑亦屬妥適，被告羅銀宏上訴否認犯罪，為無理由
    ，其上訴應予駁回。
貳、無罪部分
一、公訴意旨略以：被告洪誌瑋於上開妨害被害人行動自由過程
    中，在聯絡被告魏莉惠至「池府王爺廟」後，即與被告魏莉
    惠及真實姓名不詳之成年男子5人，共同基於意圖為渠等不
    法之所有之強盜犯意，徒手毆打被害人成傷，致使被害人不
    能抗拒，而強取被害人鍾志明之玉墜白金項鍊及LG廠牌，門
    號0000000000號行動電話，被告洪誌瑋因曾與陳麗絲分租房
    間，知悉陳麗絲之珠寶擺放在一須有遙控器開啟之抽屜內，
    因被告洪誌瑋見告訴人身上有陳麗絲租屋處之鑰匙及放置珠
    寶之抽屜遙控器，亦一併強取之，而認被告洪誌瑋、魏莉惠
    均係犯刑法第330條第1項、第321條第1項第4款之結夥3人以
    上加重強盜罪等語（公訴人業於補充理由書中將被告洪誌瑋
    、魏莉惠涉嫌強盜之財物特定為前揭行動電話、白金項鍊、
    鑰匙、遙控器）。
二、按犯罪事實應依證據認定之，無證據不得認定犯罪事實；不
    能證明被告犯罪者，應諭知無罪之判決，刑事訴訟法第154
    條第2 項、第301 條第1 項分別定有明文。次按，事實之認
    定，應憑證據，如未能發現相當證據，或證據不足以證明，
    自不能以推測或擬制之方法，以為裁判基礎；又認定不利於
    被告之事實，須依積極證據，苟積極證據不足為不利於被告
    事實之認定時，即應為有利於被告之認定，更不必有何有利
    之證據，最高法院40年台上字第86號及30年上字第816 號判
    例可資參照。據此，刑事訴訟上證明之資料，無論為直接證
    據或間接證據，均須達於通常一般之人均不致於有所懷疑，
    而得確信為真實之程度，始得據為有罪之認定，若關於被告
    是否犯罪之證明未能達此程度，而有合理性懷疑之存在，致
    使無從形成有罪之確信，根據「罪證有疑、利於被告」之證
    據法則，即不得遽為不利被告之認定，最高法院76年台上字
    第4986號判例意旨可資參照。又按告訴人之告訴，係以使被
    告受刑事訴追為目的，是其陳述是否與事實相符，仍應調查
    其他證據以資審認；又被害人之陳述如無瑕疵，且就其他方
    面調查又與事實相符，固足採為科刑之基礎，倘其陳述尚有
    瑕疵，而在未究明前，遽採為論罪科刑之根據，即難認為適
    法，最高法院52年台上字第13 00、61年台上字第3099號著
    有判例意旨可資參照。另檢察官對於起訴之犯罪事實，倘其
    所提出之證據，不足為被告有罪之積極證明，或其指出之證
    明方法，無從說服法院以形成被告有罪之心證，基於無罪推
    定之原則，自應為被告無罪判決之諭知，最高法院92年台上
    字第128號判例意旨足資參照。
三、公訴人認被告洪誌瑋、魏莉惠涉犯結夥三人強盜等罪嫌，無
    非以證人即告訴人鍾志明於警詢及偵訊之證述為主要論據。
    訊據被告洪誌瑋、魏莉惠堅詞否認有何結夥三人強盜罪嫌，
    被告洪誌瑋辯稱：我並未強盜鍾志明之玉墜白金項鍊，而將
    鍾志明之行動電話奪走是為了阻止他對外求援，況行動電話
    、鑰匙都已經還給鍾志明，被告洪誌瑋於原審之辯護人亦為
    被告洪誌瑋利益辯稱：就鑰匙及遙控器部分既已返還鍾志明
    ，被告主觀上應無不法所有之意圖，與強盜罪之構成要件有
    間等語；被告魏莉惠則辯稱：我未拿鍾志明身上的任何財物
    ，對於被告洪誌瑋是否有強盜告訴人之財物，我亦不知悉等
    語。經查：
(一)依檢察官起訴書、補充理由書所載之犯罪事實，應認被告洪
    誌瑋、魏莉惠就此部分係另行起意，合先敘明。
(二)就LG廠牌，門號0000000000號行動電話部份：
  1.訊據被告洪誌瑋固不否認曾有奪取被害人行動電話之舉，然
    堅詞否認有何強盜被害人行動電話之犯行。經查證人即被害
    人於原審審理時已證稱：我於97年10月27日晚間10時許，在
    新竹縣竹北市義民中學前遭被告洪誌瑋強押上車，載往新竹
    縣新豐鄉「池府王爺廟」後方，於途中，因上開行動電話響
    起，他說不准接，就奪下我的行動電話，嗣於97年10月28
    日下午3、4時許，我在被告洪誌瑋住處，被告洪誌瑋將上開
    行動電話交還給我，叫我取款，因我在通話中提到洪誌瑋之
    姓名，洪誌瑋又馬上把行動電話搶過去等語在卷（見原審99
    年度訴字第37號卷第165頁正面、第170頁正面），而案發當
    時被害人已遭被告洪誌瑋等人以前揭非法之方法剝奪行動自
    由一情已如前述，衡情被告洪誌瑋於剝奪被害人行動自由期
    間，未免己身犯行曝光，或防止被害人以電話、網路或任何
    方式求救，自有可能為相關阻斷被害人與外界接觸之行為，
    復觀諸被害人前揭所述，其行動電話遭被告洪誌瑋奪取之時
    機，確實係在行動電話響起、及被害人與外界通話之過程中
    ，從而，被告洪誌瑋辯稱係出於阻止告訴人對外求援而奪下
    被害人行動電話一情，應非虛妄。
  2.被害人固證稱其門號0000000000號之行動電話遭被告洪誌瑋
    等人強盜。查卷附之門號0000000000號雙向通聯紀錄（見98
    年度偵字第1033號卷第100 頁）僅調閱97年10月27日、28日
    之通聯資料，本件案發時間係97年10月27日晚上9 時、10時
    許，堪認該時間點以前之通聯紀錄、基地台位置均係被害人
    所使用之紀錄，依該資料觀之，97年10月27日凌晨1 時58分
    42秒、上午6 時46分31秒、上午6 時52分35秒、上午10時33
    分28秒、15時41分30秒、15時42分45秒、16時05分14秒、17
    時08分52秒、17時59分45秒通聯之基地台位置均係在新竹縣
    竹北市○○○路382 號，且僅於當日凌晨至下午5 時即有該
    數通之通聯資料，顯見「新竹縣竹北市○○○路382 號」基
    地台位置附近應係被害人日常活動之處所，然於98年10月28
    日中午12時06分40秒開始至12時44分24秒止，有5 通通聯資
    料（其中4 通為發話紀錄、1 通為受話紀錄）之基地台位置
    係位在新竹縣竹北市○○○路382 號即前述被害人活動之位
    置，然98年10月28日被害人應仍在遭被告洪誌瑋等人剝奪行
    動自由之期間，何以該門號此時間之通聯紀錄基地台位置竟
    顯示在被害人平日活動之位置，此已非無疑。參以97年10月
    27日凌晨1 時58分42秒、上午6 時46分31秒、17時59分45
    秒、19時23分19秒之通聯對向均係「0000000000」，且此時
    段係被害人遭妨害自由之前，堪認此通話對象即持用門號「
    0000000000」之人應係被害人之友人，然97年10月28日16時
    30分16秒亦有一筆「0000000000」之通聯資料，且係受話達
    36秒之時間，而據被害人所證述之內容係其行動電話遭奪走
    後，被告洪誌瑋僅有交給他「撥打」予他人，並未表示有接
    聽電話之情事，則何以被告洪誌瑋會接聽被害人友人之電話
    並通話達36秒亦啟人疑竇，參以卷附所調閱之該門號通聯資
    料極少僅案發之2 日，尚無法進一步比對案發後（即被害人
    獲得自由）該行動電話通聯對象與案發前之通聯對象是否相
    同、通聯對象係何人之友人甚或比對手機序號及使用之SIM
    卡號碼等，且通聯資料保存期間一般而言僅6 個月，本院亦
    已無從調閱相關資料加以核對，是上開雙向通聯紀錄尚難作
    為被告洪誌瑋、魏莉惠強盜犯行之補強證據，況被告洪誌瑋
    奪取被害人上開行動電話之際，主觀上難認具不法所有意圖
    已如前述，且亦無其他證據資料足認被告洪誌瑋至案發後均
    有持用該行動電話，則自難僅憑證人即被害人單一證述，即
    遽認被告洪誌瑋、魏莉惠有何加重強盜之犯行。
(三)玉墜白金項鍊部分：
    證人即被害人鍾志明固於原審審理時證稱：我的白金項鍊是
    於「池府王爺廟」後方在車上被打的時候遭拿走的，當時有
    2個人坐在我旁邊，一個是洪誌瑋，另一個我不認識，我的
    手錶有被打壞，我不知道是誰來拉的，有4隻手來拉等語（
    見原審99年度訴字第37號卷第166頁正面、第171頁背面）。
    是依證人上開證言，其於遭被告洪誌瑋等人毆打過程中手錶
    確實遭打壞，則在打鬥之情勢混亂中，被害人手上所戴應較
    為堅硬之手錶都已遭打壞，則於此過程中身上所配戴之其他
    飾品因遭毆打拉扯之混亂遭扯落、逸失均不無可能，況被害
    人鍾志明於第一次製作警詢時明確證稱：白金項鍊也被他們
    打壞及不見等語（參見98年度偵字第1033號偵查卷宗第18
    頁），並未指稱係遭被告強盜取得，亦堪佐證，被告洪誌瑋
    所辯核與常情尚無違誤，參以並無其他積極證據足以佐證被
    害人之指述與事實相符，尚難僅以被告魏莉惠當時在場及被
    害人單方面之指述遽以認定被告洪誌瑋、魏莉惠涉有此部分
    犯嫌。
(四)鑰匙及遙控器部分：
    刑法上之強盜罪，以有為自己或第三人不法所有之意圖為構
    成要件之一，若奪取財物係基於他種目的，而非出於不法所
    有之意思者，縱其行為違法，要不成立強盜罪，最高法院21
    年上字第18號判例意旨參照。被告洪誌瑋於原審審理時固坦
    承有自告訴人身上拿走第三人陳麗絲租屋處之鑰匙，惟並未
    拿走遙控器（見原審99年度訴字第37號卷第227頁），惟查
    ，證人即被害人於原審審理時證稱：我於97年10月27日晚間
    被強押到洪誌瑋上開住處時，洪誌瑋見我褲子皮帶上掛有陳
    麗絲租屋處之鑰匙及遙控器，洪誌瑋質問我後，便直接奪走
    ，嗣於97年10月28日晚間，洪誌瑋透過真實姓名不詳之成年
    男子將遙控器交還予我，而陳麗絲住處之鑰匙則透過另一真
    實姓名不詳綽號「小伍」之成年男子還我（見99年度訴字第
    37號卷第167頁正面、第173頁正面），是依證人即被害人上
    開證言，縱認被告洪誌瑋確有將該遙控器一併取走，惟均已
    於當日返還予被害人，尚難認定被告洪誌瑋就鑰匙、遙控器
    部分主觀上有何為自己不法所有之意圖甚明，揆諸上揭說明
    ，自與強盜罪須有為自己或第三人不法所有之意圖之要件不
    合，難認被告洪誌瑋、魏莉惠此部分有何加重強盜犯行。
(五)綜上所述，公訴人所舉之證據與所指出之證明方法尚未足使
    本院確信被告洪誌瑋、魏莉惠涉犯刑法第330條第1項之加重
    強盜犯行，此外，復查無其他積極證據足認被告洪誌瑋、魏
    莉惠確有公訴意旨所指犯行，揆諸前開說明，不能證明被告
    洪誌瑋、魏莉惠犯罪，應為被告洪誌瑋、魏莉惠無罪之諭知
    。
、不另為無罪之諭知部分：
一、公訴意旨另略以：被告魏莉惠就上開被害人自「池府王爺廟
    」處續遭被告洪誌瑋等人強押至被告洪誌瑋住處及綽號阿奇
    友人住處等地繼續看管，至翌日即10月28日晚上始任令被害
    人離去等部分亦有犯意聯絡及行為分擔等語。
二、按犯罪事實應依證據認定之，無證據不得認定犯罪事實；不
    能證明被告犯罪者，應諭知無罪之判決，刑事訴訟法第154
    條第2 項、第301 條第1 項分別定有明文。次按，事實之認
    定，應憑證據，如未能發現相當證據，或證據不足以證明，
    自不能以推測或擬制之方法，以為裁判基礎；又認定不利於
    被告之事實，須依積極證據，苟積極證據不足為不利於被告
    事實之認定時，即應為有利於被告之認定，更不必有何有利
    之證據，最高法院40年台上字第86號及30年上字第816 號判
    例可資參照。據此，刑事訴訟上證明之資料，無論為直接證
    據或間接證據，均須達於通常一般之人均不致於有所懷疑，
    而得確信為真實之程度，始得據為有罪之認定，若關於被告
    是否犯罪之證明未能達此程度，而有合理性懷疑之存在，致
    使無從形成有罪之確信，根據「罪證有疑、利於被告」之證
    據法則，即不得遽為不利被告之認定，最高法院76年台上字
    第4986號判例意旨可資參照。又按告訴人之告訴，係以使被
    告受刑事訴追為目的，是其陳述是否與事實相符，仍應調查
    其他證據以資審認；又被害人之陳述如無瑕疵，且就其他方
    面調查又與事實相符，固足採為科刑之基礎，倘其陳述尚有
    瑕疵，而在未究明前，遽採為論罪科刑之根據，即難認為適
    法，最高法院52年台上字第13 00、61年台上字第3099號著
    有判例意旨可資參照。另檢察官對於起訴之犯罪事實，倘其
    所提出之證據，不足為被告有罪之積極證明，或其指出之證
    明方法，無從說服法院以形成被告有罪之心證，基於無罪推
    定之原則，自應為被告無罪判決之諭知，最高法院92年台上
    字第128號判例意旨足資參照。
三、公訴人認被告魏莉惠亦有參與此部分犯行，無非係以被害人
    鍾志明及同案被告洪誌瑋等人之證述為據。訊據被告魏莉惠
    堅詞否認有為此部分犯行，辯稱：我本來就住在洪誌瑋家，
    我只是回到我住的地方，不知道他們在做什麼，而且回去時
    我是坐另一台車，與洪誌瑋不同車，隔天是因為要買早餐才
    跟洪誌瑋一起出門，我不知道鍾志明在哪裡，我買完就看到
    鍾志明在阿奇家，就順便載回洪誌瑋的住處，我並沒有看管
    他或妨害他自由等語。經查：
(一)按刑法第302條第1項之妨害自由罪，以「私行拘禁或其他非
    法方法，剝奪人之行動自由」為要件，其中「私行拘禁」屬
    例示性、狹義性之規定，「以其他非法方法剝奪人之行動自
    由」，則屬於補充性、廣義性之規定，須有以各種非法之方
    法，剝奪人之行動自由為成立要件，而所謂剝奪人之行動自
    由，應以有具體行為，使人之行動喪失自由，方能成立。再
    按，共犯犯意聯絡之認定，不問係明示或默示意思合致，均
    需有具體之事證足認共同被告間於行為當時確有犯意聯絡始
    足當之。
(二)查被告魏莉惠前曾於97年9月、10月間某日在被告洪誌瑋上
    開住處，因被害人鍾志明與證人陳麗絲前往欲處理證人陳麗
    思與被告洪誌瑋間之債務，遭被害人鍾志明毆打一情，已如
    前述，且被告洪誌瑋於偵訊時亦稱當時與被告魏莉惠同住，
    堪認被告魏莉惠確實居住在被告洪誌瑋上開住處一情屬實。
    從而，被告魏莉惠縱使一同自前揭「池府王爺廟」返回被告
    洪誌瑋上開住處，亦僅係返回其住所，參以渠等於「池府王
    爺廟」現場之時間已係凌晨2、3點，被告魏莉惠於此一般正
    常人均係在自宅休息之時間返回住處，並於住處活動或與同
    居住之被告洪誌瑋一同出門亦與常情無違；參以證人即被害
    人鍾志明於偵訊中證稱：魏莉惠只有在「池府王爺廟」那裡
    有打我等語（見偵字第1033號卷第80頁），於原審審理亦證
    稱：魏莉惠好像是坐另一部車回到洪誌瑋家，之後魏莉惠有
    上去又下來還有跟別人聊天等語（見原審訴字第37號卷第17
    5頁），並未具體指出被告魏莉惠於此後續階段有何妨害其
    自由之行為，尚難僅以被告魏莉惠於當時一同驅車返回被告
    洪誌瑋住處，並於其住處活動及與被告洪誌瑋一同將被害人
    自綽號阿奇之人家中載回被告洪誌瑋住處等情，逕認被告魏
    莉惠與洪誌瑋等人間就後續妨害自由犯行有何犯意聯絡及行
    為分擔。
(三)公訴人固又主張被告洪誌瑋曾於偵查中表示係因不放心被告
    魏莉惠一個人看著被告鍾志明，才要同案被告鄭文貴到場，
    顯見被告洪誌瑋與魏莉惠間具有共犯關係。然被告魏莉惠係
    一女子，體格力氣一般而言係較男性為弱，參以被告魏莉惠
    前曾遭被害人毆打，被告洪誌瑋雖以上開非法方式剝奪被害
    人行動自由於其前揭住處，然不放心被告魏莉惠與被害人獨
    處一室亦無違常情，況「看著」之用語僅為被告洪誌瑋單方
    面之想法，並無證據足資證明此「一個人無法看管而找被告
    鄭文貴前來」即如何看管被害人之情況係被告魏莉惠、洪誌
    瑋間商討之結果，是尚難僅憑被告洪誌瑋此說法逕認被告魏
    莉惠與其有何犯意聯絡。
四、綜上，本件公訴意旨指被告魏莉惠亦有參與後階段妨害自由
    之行為，尚無積極證據可資為被告魏莉惠不利之認定，此外
    ，復查無其他積極證據足認被告魏莉惠有公訴意旨所指犯行
    ，惟此部分倘成立犯罪，因與前開有罪部分具有實質上一罪
    之關係，爰不另為無罪之諭知，併此敘明。
肆、被告羅銀宏經合法傳喚，無正當理由不到庭，爰不待其陳述
    逕行判決。
據上論斷，依刑事訴訟法第369條第1項前段、第364條、第368條
、第371條、第299條第1項前段、第301條，刑法第28條、第302
條第1項、第47條第1項、第41條第1項前段，刑法施行法第1條之
1第1項前段、第2項，判決如主文。
本案經檢察官張啟彬到庭執行職務。
中    華    民    國   100    年    8     月    17    日
                  刑事第一庭審判長法  官   葉騰瑞
                                  法  官   彭政章
                                  法  官   莊明彰
以上正本證明與原本無異。
剝奪他人行動自由罪部分，檢察官、被告如不服本判決，應於收
受送達後10日內向本院提出上訴書狀，其未敘述上訴之理由者並
得於提起上訴後10日內向本院補提理由書（均須按他造當事人之
人數附繕本）「切勿逕送上級法院」。
強盜罪部分，檢察官得上訴。
                                  書記官   王韻雅
中    華    民    國   100    年    8     月    17    日
中華民國刑法第302條
（剝奪他人行動自由罪）
私行拘禁或以其他非法方法，剝奪人之行動自由者，處 5 年以
下有期徒刑、拘役或 3 百元以下罰金。